【裁判字號】    88,上更(一),66
【裁判日期】    900411
【裁判案由】    清償借款
【裁判全文】
臺灣高等法院高雄分院民事判決  八十八年度上更(一)字第六六號
    上  訴  人  大眾商業銀行股份有限公司屏東分行
    法定代理人  丙○○
    訴訟代理人  丁○○
                辛○○
    複  代理人  己○○
    被  上訴人  甲○○
                庚○○
                戊○○
    右三人共同
    訴訟代理人  乙○○        .
右當事人間清償借款事件，上訴人對於中華民國八十六年一月六日台灣高雄地方法院
八十五年度訴字第一一五七號第一審判決提起上訴，經最高法院第一次發回更審，本
院判決如左：
      主      文
上訴駁回。
第二審及發回前第三審訴訟費用由上訴人負擔。
      事      實
甲、上訴人方面：
一、聲明：求為判決：
（一）原判決廢棄。
（二）被上訴人應連帶給付上訴人新台幣（下同）一百萬元及自民國（以下同）八十
      四年十一月十八日起至清償日止按年息百分之十‧七五計算之利息，其逾期在
      六個月以內之部分，按上開利率百分之十，逾期超過六個月部分，按上開利率
      百分之二十計付違約金。
二、陳述：除引用原判決之記載外，補稱：
（一）被上訴人甲○○既承認委託吳宜璋代辦借款，並經吳宜璋於鈞院証實，吳宜璋
      即有代理權並無須書面委託。又被上訴人等既親至上訴人銀行簽章，何來吳宜
      璋偽刻被上訴人印章之事？另被上訴人甲○○於八十四年二月二十一日簽立借
      据後，上訴人未曾接獲被上訴人表示不借款之通知，故於八十四年二月二十三
      日撥款入被上訴人甲○○之帳戶。且被上訴人甲○○八十四年二月二十一日之
      借款，上訴人僅還返該日之借据予被上訴人甲○○，而仍保有授信約定書未還
      ，足見該日之借款不因同年八月二十八日之行為而消滅。
（二）消費借貸契約為要物契約，以物之交付為生效要件。本件當事人間於八十四年
      二月底，除有借貸之合意（授信聲請書及約定書），更有金錢交付之事實（撥
      款明細帳及取款憑條），故成立金錢消費借貸契約甚明。
（三）借貸契約不以有借据存在為必要，上訴人既於八十四年二月二十一日經被上訴
      人甲○○之同意而撥款入被上訴人甲○○帳戶，並經其以印鑑提領，則兩造於
      八十四年二月二十一日之借貸關係自已存在，被上訴人若主張債務已消滅，應
      負舉証責任。另八十四年二月二十一日之貸款，若已因同年八月二十八日貸款
      為之轉帳清償，則被上訴人甲○○仍欠上訴人一百萬元至為明確，按新債務不
      能履行或無效或撤銷時，舊債務仍不消滅，民法第三二○條定有明文。
（四）被上訴人一再辯稱其於上訴人銀行留存之印鑑印章，係為案外人吳宜璋所偽刻
      冒用，又其已於八十四年二月二十一日取回自行保管，並聲明不借款及取回借
      據作廢，拒絕開戶。然既為他人所偽刻，又怎能取回自保管？且既由被上訴人
      取回保管，那八十四年二月二十三日開立取款憑條從上訴人銀行取得借款金額
      一百萬元，即應由被上訴人負責。
（五）訴外人吳宜璋於  鈞院審理時到庭證稱：「關於第一審所呈之自白書，係乙○
      ○要其所寫之不實自白書」，故其第一次不利於上訴人之自白書不可採信。且
      依其供述，被上訴人等確實委託吳宜璋至上訴人銀行辦理借款事宜，並就所貸
      金額，雙方議定該如何花用。另雖當日取款者為另一案外人曾淑芬，但其所蓋
      於取款憑條上之印文，為開戶時所約定之印鑑式樣，不在上訴人應負責任範圍
      。且印鑑卡與授信約定書上之簽名皆為被上訴人甲○○所簽。
三、證據：除引用原審立證方法外，補提：授信申請書、存款明細分類表、委託書等
    影本各一紙、活期性存款取款憑條影本一紙、活期性存款存入憑條影本六紙、匯
    款申請書代收入傳票影本一紙等，並聲請傳訊證人吳宜璋。
乙、被上訴人方面：
一、聲明：求為判決如主文所示。
二、陳述：除引用原判決之記載外，補稱：
（一）被上訴人甲○○經由訴外人吳宜璋之介紹，委託吳宜璋代其向上訴人銀行辦理
      貸款手續，詎吳宜璋竟未經授權即偽刻被上訴人甲○○之印章，至上訴人銀行
      以被上訴人甲○○名義辦理開戶手續，並預先以此偽刻之印章在空白取款條上
      蓋印，被上訴人於八十四年二月二十一日至上訴人銀行簽立借據及約定書後，
      吳宜璋乃從行員處將開戶文件拿給被上訴人甲○○簽名核對，後因被上訴人甲
      ○○發覺有疑，當日下午即向上訴人表示不借款，並拿回借據（後因搬家而不
      慎遺失）及該枚偽刻之印章，因認授信約定書僅係一般授信之參考，非借款之
      憑據，故未取回，被上訴人甲○○確未辦理一百萬元貸款，亦未於八十四年二
      月二十三日領走帳戶內一百萬元之款項，而係吳宜璋利用預先蓋有甲○○印章
      之取款憑條所盜領，被上訴人甲○○亦未於同年三月二十三日書立委託書委託
      上訴人就其所設在上訴人銀行之帳戶內，按每月（期）應繳納之本息金額逕行
      撥轉繳付。
（二）被上訴人三人並未於八十四年八月二十八日至上訴人銀行簽立新借據，該借據
      係吳宜璋偽造被上訴人三人之印章而偽造，利息亦係吳宜璋所繳納，被上訴人
      甲○○亦未於當日填寫取款憑條轉帳償還八十四年二月二十一日之借款債務，
      上訴人銀行之經理明知此情，惟為向總行交待，乃訴請被上訴人清償借款，實
      則被上訴人甲○○並無積欠上訴人債務之情事。
（三）向銀行借錢必立借据，上訴人並不能提出八十四年二月二十一日被上訴人甲○
      ○有向其借款之借据，依法不能指被上訴人甲○○有於當日向其借款。証人曾
      淑芬已証稱八十四年二月二十三日係其領取被上訴人甲○○帳戶之款，証人吳
      宜璋亦証稱係訴外人賴憲旺偽造取款條領取系爭款項花用等語，均不能証明被
      上訴人甲○○有到上訴人銀行簽立借据借款領款。上訴人提出之八十四年八月
      二十八日之借据已經鑑定確定為偽造，則本件已確定被上訴人甲○○未向上訴
      人借錢。
（四）上訴人所提出之「授信聲請書」及開戶「印鑑卡」均係偽造，且其上日期均係
      民國八十四年二月二十二日，足證被上訴人絕無於八十四年二月二十一日向上
      訴人借款之事實。
（五）被上訴人庚○○、戊○○只於八十四年二月二十一日去大眾銀行屏東分行，之
      後就沒有再去過該銀行，被上訴人甲○○當日就聲明不借款了，也拒未開戶，
      亦沒簽立借據，故沒有當為保證人。
參、證據：除引用原審立證方法外，補提：名信片二份、詩集乙冊、木質印章乙枚等。
      理      由
一、本件上訴人起訴主張：被上訴人甲○○於八十四年二月二十一日邀同被上訴人庚
    ○○、戊○○為連帶保證人，向上訴人借款一百萬元，上訴人於同年月二十三日
    將一百萬元撥入被上訴人甲○○於上訴人銀行所開立之六九七五－九號帳戶內，
    同日被上訴人甲○○即將該筆款項領走，嗣因被上訴人甲○○屆期未清償，經上
    訴人同意其展期，甲○○乃委託訴外人吳宜璋與上訴人另行簽立新借據，上訴人
    乃於八十四年八月二十八日另撥款一百萬元入被上訴人甲○○之帳戶，由被上訴
    人甲○○填寫取款憑條轉帳償還八十四年二月二十一日之舊債務，詎新債務清償
    期屆至後，被上訴人甲○○迭經上訴人催討，迄今仍未清償本金，利息亦僅付至
    八十四年十一月十七日，為此爰依消費借貸及連帶保證契約之法律關係，求為判
    決命被上訴人等應連帶給付一百萬元及利息、違約金等情。
二、被上訴人則以：被上訴人甲○○雖曾委託訴外人吳宜璋向上訴人辦理借款，被上
    訴人三人並曾於八十四年二月二十一日至上訴人銀行簽立「借據」與「授信約定
    書」，惟當日下午被上訴人甲○○即向上訴人表明不借款，並取回借據，且未借
    款，亦未曾於同年月二十三日自被上訴人甲○○之帳戶內提領一百萬元，自無成
    立借貸可言，實際上係訴外人吳宜璋未經授權以預先蓋有甲○○印章之取款憑條
    所盜領，而被上訴人甲○○於八十四年八月二十八日亦未曾委託吳宜璋與上訴人
    另行簽立新借據向上訴人借款一百萬元，上訴人所提出之借據係吳宜璋偽刻被上
    訴人三人印章所偽造冒貸，被上訴人等均未有授權，兩造亦未成立任何消費借貸
    關係等語，資為抗辯。
三、按當事人主張有利於己之事實者，就其事實有舉證之責任，民事訴訟法第二百七
    十七條定有明文。本件上訴人前開主張被上訴人甲○○邀同被上訴人庚○○、戊
    ○○為連帶保證人，先後於八十四年二月二十一日、同年八月廿八日兩度向上訴
    人借貸，分別借款一百萬元，因後筆借款貸放後，經轉帳清償前筆借款，目前借
    款金額尚積欠一百萬元未清償，又八十四年八月二十八日僅是上訴人同意前借款
    延期清償，更換借据而已，並非新借款關係等情，固據上訴人提出授信約定書影
    本三份及八十四年八月廿八日之借據影本一件為證，但被上訴人等則否認有此借
    貸及保證關係。經查：
（一）按金錢消費借貸契約為債權契約，該契約成立要件之一，即當事人間須有借貸
      之合意。本件兩造雖均承認有於民國八十四年二月二十一日簽立借據、授信約
      定書，「欲」借貸一百萬元，惟對事後有無達成借貸之合意，則均有爭執。上
      訴人主張兩造間已有達成消費借貸之合意，有其提出之「授信申請書」及「授
      信約定書」為證；惟查，該授信申請書及授信約定書上所記載事項，均無有關
      借款金額日期、利率利息給付方式、違約金給付方式及清償日期等借貸契約重
      要事項之約定，僅有申請人之姓名、住址、申請金額及授信種類、期間等之約
      定，故充其量僅能證明被上訴人甲○○曾經向上訴人提出借貸之「申請」，至
      兩造間有無借貸之合意，尚屬不能證明。再者，在上訴人銀行所設之甲○○名
      義之帳戶，被上訴人否認為其所開立，而證人即上訴人銀行之承辦櫃台開戶人
      員施譯鎔（原名施佩蕙）在本審證稱「開戶時沒有看到本人（指甲○○）在場
      」之語（見本院本審卷(二)第一一三頁），顯不能證明係被上訴人洪子成本人同
      意開戶。又就當事人間之「轉帳繳息紀錄」而言，即從八十四年五月二十五日
      至同年十一月二十八日止，共有六次轉帳繳息紀錄，有上訴人提出之存款明細
      分類帳、存入憑條及匯款申請書代收入傳票影本等為證，惟其中六次均係以「
      現金存入」方式繳交利息，另外一次雖以「匯款存入」方式繳交利息，然該匯
      款人（即訴外人陳前村）為被上訴人甲○○所否認認識（見本院本審卷(二)第一
      一一頁），故此亦無法證明「各期利息之繳交」係由被上訴人甲○○本人或委
      託他人，而將各期利息數額存入系爭帳戶內。又上訴人雖稱被上訴人委託上訴
      人自其帳戶轉帳取息，並提出委託書影本一紙為證（見本院卷二第九八頁），
      然為被上訴人甲○○所否認，且觀之該委託書上甲○○之簽名與上述「授信約
      定書及印鑑卡上被上訴人甲○○承認之簽名」並不相同，而印文竟有兩個（一
      圓一方），亦均與甲○○在上訴人銀行之印鑑卡上之真正印文明顯不符，自亦
      無從以此認上訴人主張係被上訴人繳息並進而認係被上訴人借款等情為實在。
      另上訴人於八十四年二月二十三日將一百萬元撥款存入被上訴人甲○○之帳戶
      內，事後該款項係由証人曾淑芬領取，業經上訴人自認在卷，並經証人曾淑芬
      到庭証述屬實（見本院卷第四十二頁），上訴人雖主張被上訴人甲○○委託証
      人吳宜璋領款，吳宜璋再委託曾淑芬去領款云云，惟亦為被上訴人甲○○所否
      認，且証人吳宜璋於本院審理時証稱伊未委託曾淑芬領款等語（見本院上字卷
      第六十五頁），亦未能證明上訴人上開係甲○○間接委託曾淑芬領款之主張為
      真實；曾淑芬之領款既與被上訴人甲○○無關，自難認上訴人已將一百萬元借
      款交付甲○○而成立借貸關係。此外，上訴人亦未能舉証以實其說，故尚難據
      認上訴人與被上訴人甲○○間已有借貸之合意，從而，上訴人主張上訴人與被
      上訴人甲○○間於八十四年二月二十一日已成立消費借貸契約，應屬無據。況
      據上訴人於原審自認謂該筆債務已因八十四年八月二十八日被上訴人甲○○另
      借一百萬元，以轉帳方式清償完畢，伊並將八十四年二月二十一日之借據還返
      被上訴人甲○○等語，依此，可證被上訴人甲○○八十四年二月二十一日之借
      款已經清償。雖上訴人嗣又辯稱伊未返還授信約定書，無消滅第一次債務之意
      云云，然該授信約定書並未記載被上訴人甲○○於八十四年二月廿一日向上訴
      人借貸一百萬元之事，自非借據可比，故上訴人雖未將授信約定書返還被上訴
      人，並不能證明上訴人無消滅該次債務之意。另上訴人嗣又辯稱八十四年八月
      二十八日之借据僅是延長借款期限，更換借据而已，並非新借款云云，前後主
      張矛盾，益證兩造間確未成立八十四年二月二十一日之借貸關係。
（二）至上訴人主張被上訴人甲○○於八十四年八月二十八日另與其訂立消費借貸契
      約借款一百萬元，由被上訴人庚○○、戊○○為連帶保證人之事實，固舉前開
      授信約定書三份及八十四年八月二十八日之借據一紙為證；惟查被上訴人甲○
      ○雖承該授信約定書係其所簽立，但授信約定書僅為補充各個授信契據之一般
      性共通約款，單憑授信約定書尚不能證明兩造間確有於八十四年八月二十八日
      成立消費借貸關係；至八十四年八月二十八日之借據，被上訴人等已否認其真
      正，上訴人亦自認該次借據係証人吳宜璋代被上訴人甲○○去辦理，並非被上
      訴人等本人親自去辦理，雖其後又主張係被上訴人等委託吳宜璋代辦云云，但
      証人吳宜璋已否認有代理被上訴人等代辦該次借款之情事。而上開借據及授信
      約定書，經原審函請法務部調查局鑑定結果，亦認定：授信約定書上被上訴人
      三人之印文與被上訴人三人所有印章所蓋印文相同，與八十四年八月二十八日
      之借據上被上訴人三人之印文不同，該借據上被上訴人甲○○之印文與被上訴
      人甲○○留在上訴人銀行之印鑑卡上之印文亦不相同，此有法務部調查局八十
      五年十一月十一日（８５）陸（二）號鑑定通知書乙份附卷可稽。又關於「八
      十四年八月二十八日之借據上被上訴人甲○○之簽名」與「授信約定書及印鑑
      卡上被上訴人甲○○承認之簽名」，於本院審理時核對二者筆跡並不相同；再
      者，「八十四年八月廿八日取款憑條上甲○○之印文」與「被上訴人甲○○在
      上訴人銀行之印鑑卡上印文」，於本院審理時經核對二者印文亦不相同；顯見
      該借據確非被上訴人等三人所同意簽立，該次借款應與被上訴人無關。上訴人
      主張被上訴人於八十四年八月二十八日借款一百萬元云云，尚無從認為真實。
四、綜據上述，被上訴人等並未向上訴人借貸款項，自未積欠上訴人借款債務，上訴
    人依消費借貸及連帶保證契約之法律關係，訴請被上訴人等連帶給付一百萬元及
    其利息、違約金，即無理由。原審據此為上訴人敗訴之判決，並無違誤，上訴意
    旨指摘原判決不當，求予廢棄改判，非有理由，應予駁回。至兩造其餘之攻擊防
    禦方法，於判決之基礎不生影響，不予一一論述，附此敘明。
五、據上論結：本件上訴為無理由，合依民事訴訟法第四百四十九條第一項、第七十
    八條判決如主文。
中      華      民      國    九十      年      四      月    十一      日
                                      臺灣高等法院高雄分院民事第五庭
~B1審判長法官  蔡明宛
~B2法      官  黃科瑜
~B3法      官  林健彥
右為正本係照原本作成。
不得上訴。
中      華      民      國    九十      年      四      月    十二      日
~B法院書記官  廖素珍
                                                                        Ｋ


司法院資訊處製作；財團法人民間司法改革基金會備份。
